【裁判字號】    97,交抗,746
【裁判日期】    970715
【裁判案由】    聲明異議
【裁判全文】
臺灣高等法院臺中分院刑事裁定         97年度交抗字第746號
抗  告  人
即移送機關  交通部公路總局台中區監理所豐原監理站
代  表  人  甲○○
受 處 分人  乙○○
上列抗告人因受處分人聲明異議案件，不服臺灣台中地方法院中
華民國97年5月30日裁定（97年度交聲字第174號）提起抗告，本
院裁定如下：
    主  文
抗告駁回。
    理  由
一、原處分機關略以：受處分人乙○○於民國（下同）九十六年
    八月十五日二十二時五分許，駕駛車號Ａ二－六二０二號自
    小客車，在國道四號公路西向七點八公里處，因「酒後駕車
    ，經酒測呼氣測定值為每公升零點六四毫克」之交通違規事
    由，為警當場舉發。依道路交通管理處罰條例第三十五條第
    一項第一款規定，裁處受處分人罰鍰新臺幣（下同）四萬九
    千五百元，並吊扣普通大貨車駕駛執照十二個月及施以道安
    講習。
二、原裁定意旨略以：（一）原處分關於罰鍰新臺幣四萬九千五
    百元之部分：１依九十五年二月五日正式施行之行政罰法第
    二十六條第一項規定：「一行為同時觸犯刑事法律及違反行
    政法上義務規定者，依刑事法律處罰之。但其行為應處以其
    他種類行政罰或得沒入之物而未經法院宣告沒收者，亦得裁
    處之。」此乃一行為同時造成刑罰法律與行政秩序罰規定發
    生競合適用之關係時，基於「一事不二罰」之法理，經由立
    法程序確立應以刑罰優先為原則，避免行為人承受過度且重
    複之處罰。此觀該條立法理由明確揭示：「一行為同時觸犯
    刑事法律及違反行政法上義務規定時，由於刑罰與行政罰同
    屬對不法行為之制裁，而刑罰之懲罰作用較強，故依刑事法
    律處罰，即足資警惕時，實無一事二罰再處行政罰之必要。
    且刑事法律處罰，由法院依法定程序為之，較符合正當法律
    程序，應予優先適用。但罰鍰以外之沒入或其他種類行政罰
    ，因兼具維護公共秩序之作用，為達行政目的，行政機關仍
    得併予裁處，故為第一項但書規定。」，其理益明。是以前
    揭行政罰法中刑事法律處罰優先且不再處以行政秩序罰之目
    的，既係因為行為人已接受刑罰而足資警惕，且已發生懲罰
    之作用，即無使行為人陷於雙重處罰之不利益，則關於刑事
    法律處罰之範圍自應採取實質認定，凡刑事實體法或程序法
    中所規定客觀上剝奪行為人生命、自由、財產權利，主觀上
    亦因制裁之嚴厲性、痛苦性，其強度足以造成心理強制而間
    接達成矯正教化目的之處遇手段，皆應納入其中，而不以形
    式上符合刑法第三十二條至第三十四條所定主刑及從刑種類
    者為限，始與前揭法律規範之意旨相符。２本件受處分人上
    開酒後駕車除構成道路交通管理處罰條例第三十五條第一項
    第一款之交通違規事由外，亦已合於刑法第一百八十五條之
    三服用酒類不能安全駕駛動力交通工具而駕駛罪之構成要件
    ，臺灣臺中地方法院檢察署檢察官於斟酌受處分人之犯後態
    度及公共利益之維護後，認以緩起訴處分為適當，乃於九十
    六年八月十七日以九十六年度速偵字第三九六六號為緩起訴
    處分，並於處分書中載明緩起訴期間為二年，受處分人應於
    收受緩起訴處分命令通知書之日起二個月內，向國庫支付六
    萬元。受處分人已於九十七年一月七日繳足上開款項等情，
    有前揭緩起訴處分書及臺灣臺中地方法院檢察署自行收納款
    項統一收據附卷可稽。則受處分人上開違反刑事法律禁止規
    範之犯罪事實既已明確，僅因檢察官採取緩起訴處分之替代
    性刑事處遇手段，未將該案逕行起訴或聲請簡易判決處刑，
    致其後適用之刑事訴訟程序有所區別，然就受處分人負有包
    括支付一定金額予檢察官指定機構在內之義務觀察，其如未
    在上開指定期間內確實履行義務，依刑事訴訟法第二百五十
    三條之三第一項第三款之規定，受處分人將遭受撤銷緩起訴
    處分之不利益；反之，倘其確實遵守並履行各項緩起訴條件
    ，除非合於刑事訴訟法第二百六十條所定情形之一，否則受
    處分人即無再就同一案件遭受刑事訴追之虞。從而，受處分
    人已因上開緩起訴處分而剝奪其財產權，主觀上前揭金錢給
    付義務亦具有強制性、懲罰性，雖不若易科罰金係以支付金
    錢作為自由刑之替代，惟經由緩起訴處分條件之履行使其免
    於遭檢察官發動起訴程序，仍具有替代刑罰之效果，廣義而
    言，應屬前揭所稱之「實質刑事法律處罰」，而有行政罰法
    第二十六條第一項「一事不二罰」規定之適用（臺灣高等法
    院臺中分院九十五年度交抗字第四七七號裁定同此結論，可
    值參照）。３又法務部九十五年五月二十五日法律字第０九
    五０七００三九三號函雖謂：行政罰法第二十六條第二項所
    稱「不起訴處分」包括「緩起訴處分」在內等語，惟該項乃
    例外得裁處行政秩序罰之補充規定，參諸該條文係將「不起
    訴處分」、「無罪」、「免訴」、「不受理」、「不付審理
    」等不能證明刑事被告犯罪或未曾使其實際接受刑罰之情形
    逐一臚列，顯然與該條第一項所指發生處罰競合之前提要件
    尚有未合，故有第二項仍依違反行政法上義務規定裁處之必
    要。本件緩起訴處分既非不能證明行為人之犯罪事實，且有
    支付一定金額之實質處罰，自與上開行政罰法第二十六條第
    二項列舉之不起訴處分等情形迥然有別，仍無從遽為比擬而
    為相同之處置。如若不然，則刑事被告如經法院循審判程序
    判處罰金或得以易科罰金之拘役或有期徒刑，均得以援用行
    政法罰第二十六條第一項之規定，免於處以行政秩序罰之雙
    重不利益；至於藉由緩起訴處分而節省司法資源者，在基於
    實質懲罰目的而其財產權遭受剝奪之餘，卻仍需繳納一定金
    額之行政罰鍰，其結果勢必降低刑事被告接受緩起訴處分之
    意願，而反噬緩起訴處分替代繁複刑事審判程序之制度性機
    能。準此以言，行政罰法第二十六條第二項既未將緩起訴處
    分列舉其中，本於「例外規定從嚴解釋」之法理及前揭說明
    ，自不能將條文中「不起訴處分」之範圍，擴及於性質顯不
    相同之「緩起訴處分」，併予敘明。（二）原處分關於吊扣
    普通大貨車駕駛執照十二個月部分：１按九十四年十二月十
    四日修正前道路交通管理處罰條例第六十八條規定：「汽車
    駕駛人，因違反本條例及道路交通安全規則之規定，受吊扣
    或吊銷駕駛執照處分時，吊扣或吊銷其持有各級車類之駕駛
    執照」，其立法意旨，在於違規行為對道路交通秩序之維持
    及道路交通安全已生較大之影響，故規定吊扣或吊銷其持有
    各級車類之駕駛執照，以限制其繼續駕車行駛道路之權利，
    其係屬駕駛行為之限制，並不因所持駕駛執照種類不同而有
    所差異。然該條文業於九十四年十二月十四日修正為：「汽
    車駕駛人，因違反本條例及道路交通安全規則之規定，受吊
    銷駕駛執照處分時，吊銷其持有各級車類之駕駛執照」，並
    於九十五年三月一日施行，乃因舊法將違法或違規駕駛人所
    持有各級車類之駕駛執照一併吊扣或吊銷失之苛酷，影響人
    民工作及生活甚鉅，故為上開修正。是依前開修正後道路交
    通管理處罰條例第六十八條規定，受吊扣駕駛執照處分時，
    不再吊扣其持有各級車類之駕駛執照，僅於受吊銷駕駛執照
    處分時，始吊銷其持有各級車類之駕駛執照，而限縮原條文
    之適用範圍，是受吊扣駕駛執照處分即不在本條規定適用之
    列甚明。２查受處分人所領有者係普通大貨車駕駛執照，並
    未領有自小客車駕駛執照。而依修正後道路交通管理處罰條
    例第六十八條規定，既已將「吊扣」各級車類之規定予以刪
    除，原處分機關自不得逕行處分吊扣受處分人其他車種之普
    通大貨車駕駛執照。原處分機關以受處分人無自用小客車駕
    駛執照可供吊扣，而逕行吊扣其普通大貨車駕駛執照，已逾
    越修正後道路交通管理處罰條例第六十八條之規範意涵及範
    圍。至受處分人僅持有普通大貨車駕駛執照，而未持有普通
    小型車駕駛執照，乃基於公路機關因汽車駕駛人取得高一級
    車類之駕駛資格者，應換發駕駛執照，並准其駕駛較低級車
    類之車輛之規定，因而實務上僅逐級核給汽車駕駛執照一張
    ，致持有普通大貨車駕駛執照者，倘因駕駛普通小型車違規
    ，而須吊扣小型車普通駕駛執照時，無小型車普通駕駛執照
    可供吊扣。此等因法令所產生執行技術層面之困難，本應由
    行政機關因應法令之變更，而精進其行政執行成效，斷不得
    因無駕駛執照可供吊扣執行之困難，為求行政上之便利，反
    棄法令於不顧，逕吊扣其持有各級車類之駕駛執照。是此技
    術層面之問題，要難據為原處分合法之理由（臺灣高等法院
    臺中分院九十七年度聲字第六六０號、九十七年度交抗字第
    四三六號及九十七年度交抗字第四二五號裁定同此意旨，可
    值參照）。綜上所陳，受處分人據以聲明異議非無理由，當
    屬可採。原處分關於罰鍰新臺幣四萬九千五百元部分，依行
    政罰法第二十六條第一項前段規定，即應依刑事法律處罰之
    ，已無再依上開道路交通管理處罰條例第三十五條第一項第
    一款裁處行政罰鍰之餘地，原處分就此部分應予撤銷，另由
    本院為受處分人不罰之諭知。至於原處分關於吊扣普通大貨
    車駕駛執照十二個月部分，亦有未洽，應予撤銷；惟受處分
    人確有駕駛自小客車經測試檢定有「酒精濃度超過規定標準
    」之違規情形，仍應吊扣其自小客車駕駛執照一年，另由本
    院就該撤銷部分改諭知吊扣小型車普通駕駛執照一年云云。
三、抗告意旨略以：有關酒駕違規裁罰係依據道路交通管理處罰
    條例第三十五條第一項第一款規定之立法精神及意旨，應剝
    奪受處分人汽車駕駛用路權，故就吊扣駕駛執照部分，請維
    持原處分吊扣普通大貨車駕駛執照一年云云。
四、按汽車駕駛人飲用酒類或其他類似物後，其吐氣所含酒精濃
    度超過每公升０、二五毫克，不得駕車；駕駛汽車經測試檢
    定酒精濃度超過標準，處汽車駕駛人罰鍰一萬五千元以上六
    萬元以下，並當場移置保管該汽車及吊扣駕駛執照一年，道
    路交通安全規則第一百十四條第二款、道路交通管理處罰條
    例第三十五條第一項第一款分別定有明文。該條文所稱之「
    駕駛執照」，依九十五年三月一日修正施行前之道路交通管
    理處罰條例第六十八條規定：「汽車駕駛人，因違反本條例
    及道路交通安全規則之規定，受吊扣或吊銷駕駛執照處分時
    ，吊扣或吊銷其持有各級車類之駕駛執照。」係指違規人持
    有之各級車類駕駛執照均應予吊扣，然道路交通管理處罰條
    例第六十八條嗣於九十四年十二月十四日經修正公布並於九
    十五年三月一日施行，修正施行後之條文業已刪除「吊扣或
    」等字，即已將「受吊扣駕駛執照之處分係吊扣其持有之各
    級車類駕駛執照」部分之規定廢除，依現行條文之解釋，即
    係受吊銷駕照處分者，仍維持吊銷其持有之各級車類駕駛執
    照，至於受吊扣駕照處分者，則僅吊扣其違法或違規當時所
    駕駛車輛之駕駛執照，不再吊扣其持有之各級車類駕駛執照
    。且道路交通管理處罰條例第三十五條第一項第一款前段既
    將當場移置保管該汽車及吊扣其駕駛執照併列，而不稱「吊
    扣其各級車類之駕駛執照」，解釋上當係指同一等級之汽車
    駕駛執照而言，不得任意擴張解釋。至於受處分人僅領有最
    高級之普通大貨車駕駛執照，致無較低級車類之自用小客車
    駕駛執照可供吊扣，此係源於道路交通安全規則關於「一照
    原則」之駕照管理問題，要不能因執行困難或法規漏洞，即
    置立法修正通過之條文不予遵守適用，遽擴張解釋認應吊扣
    受處分人之各級車類駕駛執照。又該修正條文之立法說明略
    以：「原條文將違法或違規駕駛人所持有各級車類之駕駛執
    照一併吊扣或吊銷，失之過酷，影響人民工作及生活甚鉅，
    爰修正之」等語，其立法意旨在於最高級車類之駕駛執照係
    受處分人賴以維生之工具，而受處分人駕駛較低級車類之車
    輛違規受罰，卻一併吊扣其最高級車類駕駛執照，對受處分
    人之工作權及生存權造成極大之損害，有違比例原則，故予
    修法」。上開道路交通安全規則對於汽車駕駛執照之管理，
    採取一照原則，固然導致越級駕駛人違規酒駕時，受無須吊
    扣駕駛執照之利益，然此關於駕駛執照管理所衍生之問題，
    宜由修法解決，尚不得擴張解釋，於駕駛人無較低級車類駕
    駛執照可供吊扣時，即率爾代以吊扣其所領有之較高級車類
    駕駛執照。查本件受處分人乙○○於九十六年年八月十五日
    二十二時五分許，駕駛車牌號碼A二-六二０二號自小客車，
    於國道四號公路西向七點八公里處，經警方攔檢測試其吐氣
    所含酒精濃度每公升達０、六四毫克，經警開單舉發，嗣經
    原處分機關以受處分人違規事實明確，依道路交通管理處罰
    條例第三十五條第一項第一款規定，於九十七年一月七日以
    豐監稽違字第裁六三－Z三A○○一一四七號裁決書裁處罰鍰
    新台幣四萬九千五百元整，吊扣其普通大貨車駕駛執照十二
    個月，此為受處分人所不否認，並有舉發違反道路交通管理
    事件通知單、原處分機關裁決書各一份附卷可稽，是受處分
    人酒後駕駛自小客車之違規事實，固堪認定。惟查受處分人
    所領有者係普通大貨車駕駛執照，而依上開說明，受吊扣駕
    駛執照處分時，應僅能吊扣其違規時所駕駛之小型車普通駕
    駛執照，並不得再吊扣受處分人所持有各級車類之駕駛執照
    ，原處分不察，竟仍裁處吊扣受處分人所持有之普通大貨車
    駕駛執照，即非適法。原審調查後，認受處分人之異議有理
    由，就原處分關於吊扣普通大貨車駕駛執照部分予以撤銷，
    改另諭知吊扣受處分人之小型車普通駕駛執照一年，於法尚
    無不合。原處分機關抗告意旨未審酌新修正法律之旨趣，逕
    以依道路交通管理處罰條例第三十五條第一項第一款規定之
    立法精神及意旨，認應剝奪受處分人之汽車駕駛用路權，請
    求維持原處分，於法不合。是其抗告並無理由，應予駁回。
五、據上論結，應依道路交通案件處理辦法第二十六條、刑事訴
    訟法第四百十二條，裁定如主文。
中    華    民    國    97    年     7    月    15    日
            刑事第八庭  審判長法  官  羅  得  村
                              法  官  吳  進  發
                              法  官  劉  榮  服
上列正本證明與原本無異。
不得再抗告。
                              書記官  周  巧  屏
中    華    民    國    97    年     7    月    15    日


司法院資訊處製作；財團法人民間司法改革基金會備份。
